臺灣高等法院刑事判決　　　　　　　　94年度上易字第1302號
上　訴　人
即　被　告　甲○○
選任辯護人　毛仁全律師
上列上訴人因恐嚇等案件，不服臺灣士林地方法院94年度易字第
191號，中華民國94年6月9日第一審判決（起訴案號：臺灣士林
地方法院檢察署92年度偵字第9282號），提起上訴，本院判決如
下：
    主  文
原判決撤銷。
甲○○共同以脅迫使人行無義務之事，處有期徒刑伍月，如易科
罰金，以參佰元折算壹日。
    事  實
一、丙○○所經營之「展福工程股份有限公司」（設臺北市○○
    區○○街65號1樓，下稱展福公司）因積欠員工乙○○、許
    豊燦、潘靜惠、林美玲、葉文忠、湯季員、許敏宏等人資遣
    費及部分薪資未付。乙○○、許豊燦、潘靜惠、林美玲、葉
    文忠、湯季員、許敏宏遂於民國92年7月5日書立委託書，委
    託甲○○前往催討。甲○○即於同年7月11日14時許，與真
    實姓名不詳綽號「阿豪」、「阿義」等6名成年男子，基於
    脅迫使丙○○立即支付之共同犯意聯絡，前往展福公司催討
    。因丙○○不在公司內，其等乃在該公司內等候，俟丙○○
    返回公司，由6名不詳姓名成年男子在旁助勢，甲○○以兇
    惡之口吻向丙○○催討，若丙○○回答稍微怠慢，甲○○即
    以手用力拍打桌子，其餘男子旋圍過去助長聲勢；接著由甲○○帶一名男子陪丙○○至停在該公司外之車上取國民身分
    證及駕駛執照，欲影印取存影本，於來回途中甲○○對丙○○恐嚇稱：「若不處理就等著坐輪椅」、「若不合作就把你
    彈掉（台語，意旨槍殺）」等語，致生危害於丙○○之安全
    。回到展福公司後，甲○○先要求職員徐月桂依勞動基準法
    按員工年資、薪水核算應給付之資遣費，再以兇惡口氣脅迫
    在場之展福公司職員徐月英依甲○○之口述書立同意依時限
    支付之切結書1份，並要求丙○○在該切結書上簽名蓋章及
    蓋指印，再取出事先準備好之空白本票一本，命丙○○當場
    依核算出上開員工之資遣費之金額簽發本票，丙○○一時猶
    豫不知該如何，甲○○見狀即指著展福公司地上的鐵製品，
    對丙○○稱：「不然你把這塊鐵吃下去就不用還錢」等語，
    脅迫丙○○簽發面額分別為新台幣（以下同）55萬元、60萬
    元、60萬元、58萬元、55萬元、36萬元、36萬元，共360萬
    元之本票7張，而使丙○○、徐月英行無義務之事，嗣丙○○並當場表示將先行於一週後支付其中12萬元（由前開切結
    支付員工之全部款項中扣除）。當甲○○拿切結書1張及本
    票7張回去後，發覺其中員工姓名書寫有誤，旋於同年7月14
    日再回到展福公司重新換取正確之切結書1張及本票7張（票
    號分別為CH759551號、CH759552號、CH759553號、CH759554
    號、CH759555號、CH759556號、CH759557號、到期日均為92
    年10月9日，金額分別為55萬元、60萬元、60萬元、58萬元
    、55萬元、36萬元、36萬元），原簽發之切結書及本票均由
    丙○○收回撕毀。同年7月18日12時30分許，甲○○前往展
    福公司向丙○○收取上開12萬元，離去時在展福公司門前為
    警當場查獲，並自其身上搜得還款切結書1張、本票7張及丙○○國民身分證、汽機車駕照影本各1份、現金12萬元。
二、案經臺北市政府警察局移送臺灣士林地方法院檢察署檢察官
    偵查起訴。
    理  由
一、訊據被告甲○○對於受展福公司員工乙○○、許豊燦、潘靜
    惠、林美玲、葉文忠、湯季員、許敏宏等人委託，向被害人
    丙○○催討資遣費及薪資，乃於92年7月11日14時許，偕同
    真實姓名不詳之成年男子6人前往展福公司向丙○○催討，
    自丙○○處收到還款切結書1張、本票7張，並於同年7月18
    日向丙○○收取12萬元等情供承不諱，惟矢口否認有何強制
    犯行，辯稱：當時只是講話大聲而已，切結書及本票是徐月
    英、丙○○自願書寫、簽發云云。
二、惟查：
（一）被告受展福公司員工乙○○、許豊燦、潘靜惠、林美玲、
      葉文忠、湯季員、許敏宏等人之委託，向被害人丙○○催
      討資遣費及部分未付薪資等情，經證人乙○○、許豊燦、
      潘靜惠、林美玲、葉文忠、湯季員、許敏宏證述明確，並
      有委託書7張在卷可參（見第9282號偵查卷第99至105頁）
      。被害人丙○○亦坦承：確有積欠員工資遣費、薪資亦有
      部分未付清等語（見本院卷第22頁），是被告受託向被害
      人催討資遣費及薪資之情確屬實在。
（二）雖被告否認有何強制情事，然：
    １被告與其他6人如何強制等情，業據被害人丙○○指訴綦
      明，並於原審以證人身分證稱：「因為他要我拿身分證，
      我身分證在車上，他就跟一個小弟陪我去車上拿身分證，
      我出去的時候，他講我不合作要讓我坐輪椅，回來的時候
      ，他說我不老實，要把我彈掉」（見原審卷第56頁）、「
      出去拿身分證的時候他已經講了那些話，我心裡當然害怕
      ，還有就是如果我回答的慢一點他一拍桌子，小弟就圍過
      來，並稱我每天要接他一通電話，如果不接，我就會死。
      所以我才填載本票及簽切結書」（見原審卷第57頁）、「
      （被告有沒有跟你說『不然你把這塊鐵吃下去不用還』？
      ）我在寫本票的時候，他在旁邊唸」等語（見原審卷第59
      頁）。證人即被害人徐月英亦於原審證稱：「（你當時有
      沒有看到簽本票的過程？）有，他是先叫黃太太去算每個
      員工積欠的多少，黃太太在裡面算了很久，他等了不耐煩
      ……。他可能自己手上有積欠金額的資料，就叫黃太太照
      著寫，後來丙○○有被他們帶出去，去做什麼我不知道，
      進來以後他們講了幾十分鐘後，剛好地上有一塊鐵，他就
      說『不然你把這塊鐵吃下去不用還』」「（後來在現場是
      否有簽切結書？是否你所書寫？切結書的內容如何來的？
      ）有簽切結書，切結書是我寫的。內容是被告唸出來，叫
      我寫的」「（為何他叫你寫你就寫？）因為他很大聲，他
      說『叫那個小姐過來寫』，所以我很怕我就寫」（見原審
      卷第61頁）。證人徐月桂於原審亦證述：「（92年7月12
      日下午有關積欠員工金額的部分是如何算出來的？）是我
      寫的，我是按照員工實際領的薪水乘以年資算出來，是被
      告甲○○叫我要按照這樣子算」（見原審卷第63頁）、「
      （你當天有沒有目睹到開本票及寫切結書的情形？情形為
      何？）當時我有在場。當時被害人開本票動作慢一點，被
      告就會很兇並且叫小弟過來，切結書是在被告的脅迫下簽
      的。本票是叫丙○○寫的，切結書的內容是被告唸叫徐月
      英寫的」（見原審卷第64頁）、「被告要求丙○○開本票
      的時候，丙○○本來不開，他就說『不然你把這塊鐵吃下
      去不用還』」等情（見原審卷第65頁），均指被告與其他
      6 人確有上開強制行為。參以證人即臺北市政府勞工局職
      員李定廉證稱：當日前去展福公司做歇業認定，到達展福
      公司時，除負責人丙○○外，還有很多年輕人在，聽到他
      們在談論欠薪水及資遣費償還的問題，因為他們在，所以
      其到地下室去查看。而負責人丙○○兩邊跑來跑去，其可
      以聽到那些人在談論過程中聲音很大，不過沒有注意到他
      們講什麼具體恫嚇話語及有什麼舉動等情（見原審卷第49
      至52頁），斟諸催討資遣費及未予支付之薪資，情況非緩
      和實屬情理之常。是被告等當時口氣不好、說話大聲、口
      出惡言，甚至訴諸拍打桌子、圍著以助長聲勢等肢體語言
      ，即合於情理，被害人丙○○、徐月英及證人徐月桂前揭
      所述核屬可採。況被告嗣亦於本院審理時供承：當時其有
      在旁邊講「不然你把這塊鐵吃下去不用還」等語（見本院
      卷第51頁），復有被告所攜帶經事先計算之員工姓名及積
      欠金額單據（見第9282號偵查卷第66頁）、徐月桂所寫員
      工姓名及依勞動基準法員工年資及薪水核算積欠資遣費單
      據（見第9282號偵查卷第65頁）、切結書（見第9282號偵
      查卷第64頁）、本票7張（見第9282號偵查卷第130至136
      頁）、丙○○國民身分證及駕駛執照影本（見第9282號偵
      查卷第68頁）在卷足憑，可見被告等確有為上開行為。
    ２至證人徐月英雖於原審稱：被告都不讓丙○○到地下室去
      開協調會云云（見原審卷第60頁），雖與證人李定廉前揭
      所述展福公司負責人丙○○兩邊跑來跑去之情節不符。然
      其係被害人丙○○之妻姊，且同為展福公司職員，所為陳
      述略為渲染浮誇，亦為人情之常，此陳述上之誇飾，無關
      於被告等上開強制行為之認定。
（三）綜上所述，本件事證明確，被告犯行堪以認定。
三、按刑法第305條之恐嚇危害安全罪，係指單純以將來加害生
    命、身體、自由、名譽、財產之事，恐嚇他人致生危害於安
    全而言，如對於他人之生命、身體等，以現實之強暴、脅迫
    手段加以危害要挾，使人行無義務之事或妨害人行使權利，
    即應構成刑法第304條之強制罪，縱有恐嚇行為，亦僅屬犯
    強制罪之手段，無更論以恐嚇危害安全罪之餘地（最高法院
    84年度台非字第194號判決參照）。本件被告甲○○索債之
    目的係因展福公司員工乙○○、許豊燦、潘靜惠、林美玲、
    葉文忠、湯季員、許敏宏等人無法取得資遣費及部分薪資未
    獲支付，乃由被告以前揭方式為之。其索債之方式縱有恐嚇
    行為，揆諸前揭說明，亦僅屬犯強制罪之手段，無更論以恐
    嚇危害安全罪之餘地。是被告以脅迫使丙○○、徐月英二人
    書立切結書及簽發本票而行無義務之事，核係犯刑法第30 4
    條第1項之強制罪，被告以一行為侵害丙○○、徐月英二人
    之法益，同時觸犯相同之罪名，為想像競合犯，應從一強制
    罪處斷，此部分公訴意旨認被告另涉刑法第305條之恐嚇危
    害安全罪，容有未合。又被告與該6名真實姓名不詳成年男
    子，互有犯意聯絡與行為分擔，均為共同正犯。
四、原審認被告所犯罪證明確，予以論罪科刑，固非無見。惟查
    ：（一）公訴人係起訴被告等使被害人丙○○、徐月英行無
    義務之事，原判決亦認定被告以一強制行為侵害被害人丙○○、徐月英二人之法益。然原判決於事實欄竟記載「使丙○○及展福公司職員均心生畏怖」、「甲○○趁丙○○及展福
    公司職員均心生畏怖之情況下」，事實之記載與理由之認定
    不相符合。（二）被告先行拿取之12萬元，係要交付委託人
    乙○○等人，屬積欠資遣費及薪資之一部分，並非被告另要
    求何走路費（詳見後述）。原判決認係被告基於不法所有意
    圖而另外要索之走路費，論以恐嚇取財犯行，自有未合。被
    告上訴，否認強制犯行云云，雖無足採；惟辯稱除索取積欠
    之資遣費及薪資外，並未另行要索走路費，則有理由，且原
    判決亦有可議，自應由本院予以撤銷改判。爰審酌被告係在
    催討積欠之資遣費及薪資，所使用之手段雖屬非是，但並非
    窮兇惡極及犯後態度等一切情狀，量處如主文所示之刑。至
    扣案之還款切結書1張、本票7張（票號分別為CH 759551號
    、CH759552號、CH759553號、CH759554號、CH759555號、CH
    759556號、CH759557號），係被告於92年7月14日回到展福
    公司重新換取，原取得之切結書1張、本票7張業經被害人丙○○收回撕毀，經被害人丙○○供述在卷，且非屬必須沒收
    之物，故不宣告沒收。
五、不另為無罪之諭知部分：
（一）公訴意旨另以：被告甲○○另行意圖為自己不法之所有，
      於92年7月11日在展福公司內，被害人丙○○尚處心生畏
      懼之情況下，向被害人丙○○嚇稱：今天帶這麼多人來，
      要給他們12萬元之走路工等語，致被害人丙○○心生畏懼
      而同意支付該款項，惟因一時籌不出款，被迫應允於一週
      後給付。嗣於同年7月18日12時30分許，被告果前往展福
      公司向被害人丙○○取得上開12萬元，因認被告涉有刑法
      第346條第1項之恐嚇取財罪嫌。
（二）按犯罪事實應依證據認定之，無證據不得認定犯罪事實；
      不能證明被告犯罪者，應諭知無罪之判決，刑事訴訟法第
      154條第2項、第301條第1項分別定有明文。又事實之認定
      ，應憑證據，如未能發現相當證據，或證據不足以證明，
      自不能以推測或擬制之方法，為裁判基礎；再認定犯罪事
      實所憑之證據，雖不以直接證據為限，間接證據亦包括在
      內，然無論直接或間接證據，其為訴訟上之證明，須於通
      常一般之人均不致於有所懷疑，而得確信其為真實之程度
      者，始得據之為有罪之認定，倘其證明尚未達到此一程度
      ，而有合理性懷疑之存在時，即無從為有罪之認定，有最
      高法院40年台上字第86號、86年台上字第4986號判例可資
      參照。
（三）訊據被告堅決否認有何上開犯行，辯稱：並未另外索取走
      路費，上開12萬元是展福公司積欠員工資遣費及薪資之一
      部分等語。經查：
    １證人乙○○於偵查中即結證稱：「7月18日前一天（7月17
      日）甲○○有告訴我說丙○○隔天要先拿12萬多元，問我
      要不要陪他去拿，因為我隔天與人有約，所以我就沒有去
      」「甲○○告訴我說丙○○要先拿12萬元，但是沒有告訴
      我要做什麼」（見第9282號偵查卷第153頁），於本院亦
      稱：被告確有事先告知要在92年7月18日去向丙○○先拿
      12萬元，因其沒有空，乃叫被告先去拿，那是包括在所積
      欠的薪資與資遣費內，且被告後來說有寫收據等語（見本
      院卷第42至45頁）。即被害人丙○○亦於原審證稱：上開
      12萬元，被告當時在公司說「要拿一點錢跟人家交代，…
      …我當時公司沒有錢，就跟他約一個禮拜後來拿」（見原
      審卷第56頁）、「這是要回去跟人家交代的錢」（見原審
      卷第58頁），於本院更稱：被告拿到12萬元後，有寫收據
      ，但收據現在已經找不到了等情（見本院卷第46頁），則
      被告事先已告知委託人乙○○要先向丙○○拿12萬元，嗣
      拿到上開12萬元時，尚書立收據交付丙○○表示收到上開
      款項，而該12萬元又可自丙○○應支付乙○○等員工之資
      遣費及薪資中扣除，是被告顯除催討資遣費及薪資外，並
      未另向被害人丙○○要索所謂之走路工費用。
    ２雖被害人丙○○指稱上開12萬元係被告另外要求之走路工
      費用云云，證人徐月英亦於原審證稱：「本票切結書都寫
      完以後，他說他今天帶了很多小弟過來，要給他們走路工
      ，丙○○說他沒有那麼多錢，給他一個禮拜的時間，要被
      告甲○○下個禮拜再來拿」（見原審卷第61頁），證人徐
      月桂於原審證稱：「我們本票開給他以後，他說他要有12
      萬元的走路工，我們當時沒有錢，就約好18日來拿錢」云
      云（見原審卷第64頁）。惟如前述，被告當場已有表示是
      要拿回去跟人家交代，嗣拿到之後尚簽立收據以供事後扣
      除，如係另行恐嚇取財而向被害人丙○○要求走路工費用
      ，又何以如此？被害人丙○○、證人徐月英、徐月桂所述
      上情，諒係本於被害一方立場而陳述有所浮誇，未可遽信
      。
    ３另丙○○名義書立之還款切結書，內容雖記載：「……
      負責人丙○○願於92年8月9日第一次支付50萬元，92年9
      月9日第二次支付100萬元，92年10月9日第三次支付215萬
      5千元」（見第9282號偵查卷第64頁），而所簽發之7張本
      票到期日亦均為92年10月9日，均無92年7月18日付款之記
      載。惟觀上開還款切結書之金額365萬5千元（50萬＋100
      萬＋215萬5千＝365萬5千元），與本票加總之金額360 萬
      元並不相同；本票記載之到期日92年10月9日，係還款切
      結書之最後一筆日期，而未依照還款切結書記載之日期分
      別開立本票。被害人丙○○關此陳稱：當時情況很亂，開
      完本票以後也沒有加總等語（見本院卷第21、22頁），可
      見於當時混亂情況下，被告急於取得丙○○支付之承諾，
      而丙○○經被告等催討，亦同意支付應付給員工之資遣費
      及薪資，致未注意到口頭表示與書面記載是否相符？不同
      書面記載之內容是否一致之情形。而資遣費及薪資均係展
      福公司應支付之金額，上開12萬元既然包括在內，而非被
      告另外要求之金額，自不因與還款切結書及本票記載之日
      期及金額不符，即指係另外之走路工費用。
（四）依上說明，自難遽認被告有何恐嚇取財犯行，此外復查無
      其他積極證據足以證明被告有何公訴人所指上開恐嚇取財
      犯行，自屬不能證明其此部分犯罪。惟公訴人既認與前揭
      有罪部分具方法結果之牽連關係，爰不另為無罪之諭知。
據上論斷，應依刑事訴訟法第369條第1項前段、第364條、第299
條第1項前段、刑法第28條、第304條第1項、第55條、第41條第1
項、罰金罰鍰提高標準條例第1條前段、第2條，判決如主文。
本案經檢察官郭弘佑到庭執行職務。
中　　華　　民　　國　　94　　年　　9 　　月　　16　　日
　　　　　　　　　刑事第三庭審判長法　官  洪光燦
  　　　　　　　　　　　　　      法　官  江振義
　　　　　　　　　　　　          法　官  王詠寰
以上正本證明與原本無異。
不得上訴。
                                  書記官  駱麗君
中　　華　　民　　國　　94　　年　　9 　　月　　16　　日
附錄：本案論罪科刑法條全文
刑法第304條
以強暴、脅迫使人行無義務之事或妨害人行使權利者，處三年以
下有期徒刑、拘役或三百元以下罰金。前項之未遂犯罰之。
